最高法院民事判決　　　　　　　　　 110年度台上字第3046號
上　訴　人　范兆良
訴訟代理人　簡敬軒律師
被 上訴 人　曾盛旗
上列當事人間請求確認證書真偽事件，上訴人對於中華民國 110
年4月14日臺灣高等法院第二審更審判決（109年度上更一字第17
8 號），提起上訴，本院判決如下：
    主  文
上訴駁回。
第三審訴訟費用由上訴人負擔。
    理  由
一、本件上訴人主張：伊為祭祀公業德山嘗（下稱系爭公業；尚
    未完成祭祀公業法人之登記）派下員，受推舉為申報人，於
    民國105年7月25日向新竹縣關西鎮公所（下稱關西鎮公所）
    提出系爭公業沿革（下稱系爭沿革），申請核發派下全員證
    明書，經該公所認系爭沿革與被上訴人申請神明會立案所提
    出如原判決附件（下稱附件）所示之「德山嘗簿序」（下稱
    系爭簿序）記載不相符，駁回伊之申請。因新竹縣關西鎮○
    ○段 000地號等13筆土地屬系爭公業所有，非神明會德山嘗
    所有，且僅系爭公業管理人有權製作相關簿序，系爭簿序為
    無製作權人作成之文書，致其法律上地位遭受侵害等情。爰
    依民事訴訟法第247條第1項後段規定，求為確認系爭簿序係
    偽造之判決。
二、被上訴人抗辯：系爭簿序非伊所保管，目前係由訴外人曾召
    興（原審誤為曾紹興）持有中，係真正且有效之法律文書；
    被上訴人之組織（下稱系爭組織）依系爭簿序已運作百年之
    久，不能以系爭組織具有神明會性質，即謂系爭簿序係他人
    偽造，上訴人提起本件訴訟，欠缺確認利益等語。
三、原審維持第一審所為上訴人敗訴之判決，駁回其上訴。理由
    如下：
    ㈠依證人戴玉春之證述，系爭簿序係作為系爭組織清明祭祀
      後分配祭品與祭祀剩餘款之依據及證明其等是否具有系爭
      組織會員身分，足認系爭簿序符合民事訴訟法第247條第1
      項後段所規定「證書」之要件。又上訴人申請核發系爭公
      業派下全員證明書，經關西鎮公所認定其所提出之系爭沿
      革與被上訴人所提系爭簿序之記載不相符，因而駁回其之
      申請；且被上訴人亦否認其主張，則上訴人得否依系爭沿
      革主張其為系爭公業派下員，並據此取得關西鎮公所核發
      系爭公業派下全員證明書之法律上地位即有不安之狀態存
      在，且此種不安之狀態，能以確認判決將之除去，其提起
      本件確認訴訟，有即受確認判決之法律上利益。
    ㈡系爭簿序雖無作成名義人之記載，且所記載內容具有神明
      會性質與系爭公業非同一組織，惟尚難謂係偽造。又證人
      戴玉春證述：系爭簿序現由管理人曾召興保管，曾召興曾
      於98年 4月間清明祭祀時借其觀看，其知悉被上訴人要為
      系爭組織成立神明會或祭祀公業，就將系爭簿序拍照後交
      給被上訴人處理等語，足見被上訴人向關西鎮公所提出之
      系爭簿序雖為影本，然與原本相符，且因原本在曾召興保
      管中而無法提出，亦不得因此即謂系爭簿序係偽造。此外
      ，上訴人亦無法證明系爭簿序為無製作權人所作成，故上
      訴人依民事訴訟法第247條第1項後段規定，請求確認系爭
      簿序係偽造，為無理由，不應准許。
四、本院之判斷：
    ㈠按確認法律關係之訴，非原告有即受確認判決之法律上利
      益者，不得提起；確認證書真偽或為法律關係基礎事實存
      否之訴，亦同，民事訴訟法第247條第1項定有明文。前開
      確認證書真偽之訴，須該證書所載內容係證明一定法律關
      係之文書，而所謂「證明一定法律關係」指該證書得使關
      係人行使一定之權利，或負擔一定之義務而言。又所謂即
      受確認判決之法律上利益，係指法律關係之存否不明確，
      原告主觀上認其在法律上之地位有不安之狀態存在，且此
      種不安之狀態，能以確認判決將之除去者而言，若縱經法
      院判決確認，亦不能除去其不安之狀態者，即難認有受確
      認判決之法律上利益。
    ㈡查上訴人曾向關西鎮公所申請核發系爭公業派下員全員證
      明書，關西鎮公所於 105年11月24日即已駁回其申請，上
      訴人雖於106年6月15日提起本件訴訟（見臺灣新竹地方法
      院 106年度訴字第503號卷第4-6、45頁），惟與祭祀公業
      條例第10條第 2項所規定：「同一祭祀公業有二人以上申
      報…，由公所通知當事人於一個月內向法院提起確認之訴
      並陳報公所，公所應依法院確定判決辦理」之情形不符，
      合先敘明。次查系爭簿序為系爭組織管理人曾召興於清明
      祭祀後，分配祭品與祭祀剩餘款之依據及證明其等是否具
      有系爭組織會員身分使用；原本目前由曾召興持有中，被
      上訴人僅持有由證人戴玉春所翻拍之影本；且系爭組織與
      系爭公業並非同一組織，為原審合法認定之事實。從而，
      系爭簿序原本既由曾召興持有，並作為分配相關物品與證
      明會員身分使用，而上訴人並非與被上訴人就是否為系爭
      組織會員身分之法律關係有所爭執，其以被上訴人為被告
      ，提起本件確認之訴，縱經法院判決確認，其效力僅及於
      受判決之兩造及系爭組織之法律關係，仍不能除去上訴人
      所主張有關系爭公業被關西鎮公所駁回申請之不安狀態，
      自難認其有即受確認判決之法律上利益，其請求確認即無
      理由。原審維持第一審所為上訴人敗訴之判決，駁回其上
      訴，理由雖有不同，結論並無二致，仍應予維持。上訴論
      旨，指摘原判決違背法令，求予廢棄，非有理由。
五、據上論結，本件上訴為無理由。依民事訴訟法第 481條、第
    449條第2項、第78條，判決如主文。
中    華    民    國   111    年    1     月    20    日
                      最高法院民事第七庭
                          審判長法官  林  恩  山  
                                法官  吳  青  蓉  
                                法官  黃  麟  倫  
                                法官  謝  說  容  
                                法官  邱  瑞  祥  
本件正本證明與原本無異
                                      書  記  官
中    華    民    國   111    年    1     月    27    日